---
title: "Exploración de `contratos_montos.csv`"
subtitle: "¿Qué hay en el dataset? ¿Cómo se ve?"
author: "Proyecto Integrador — MCCI"
date: today
date-format: "D [de] MMMM [de] YYYY"
lang: es
format:
  html:
    toc: true
    toc-depth: 3
    toc-title: "Contenido"
    number-sections: true
    code-fold: true
    code-summary: "Ver código"
    code-tools: true
    theme:
      light: [flatly, ../styles/mcci-theme.scss]
    highlight-style: github
    fig-align: center
    fig-width: 10
    fig-height: 6
execute:
  echo: true
  warning: false
  message: false
---

```{r}
#| label: setup
#| include: false

# --- USO DE IA ---
# Asistido por Claude (Anthropic), junio 2026.
# Prompt: "Ajusta colores MCCI con contraste suficiente en gráficas de
# distribución del notebook 02_contratos_montos.qmd"
# Fragmentos asistidos: colores MCCI en gráficas de distribución, formato gt.
# -----------------

library(tidyverse)
library(janitor)
library(scales)
library(gt)
library(lubridate)
library(plotly)
source("../scripts/utils.R")
```

## 📌 Introducción

Este cuaderno explora en profundidad el dataset **`contratos_montos.csv`**, uno de los dos archivos compartidos por Mexicanos Contra la Corrupción y la Impunidad (MCCI). Contiene contratos de bienes y servicios celebrados por partidos políticos mexicanos, con la ventaja de incluir la columna `partido` en formato estandarizado.

El recorrido sigue el flujo natural de un análisis exploratorio:

1. **¿Qué tan grande es?** — dimensiones y primeras filas
2. **¿Cómo están sus columnas?** — tipos, missings, cardinalidad
3. **¿Qué hay dentro?** — distribuciones de las variables clave
4. **¿Cómo se relacionan?** — cruces entre partido, tipo, monto y tiempo

---

## 📂 Carga y primer vistazo

```{r}
#| label: cargar

montos <- read_csv(
  "../../datos/contratos_montos.csv",
  show_col_types = FALSE
) |>
  clean_names() |>
  select(-x1) |>  # índice auxiliar heredado del archivo fuente
  mutate(
    across(starts_with("fecha"), ymd),
    costo   = as.numeric(costo),
    ano     = as.integer(ano),
    partido = factor(partido,
                     levels = c("PAN","PRI","PRD","Morena","MC","PVEM","PT"))
  )
```

### Dimensiones

```{r}
#| label: dimensiones

tibble(
  Métrica = c("Filas (contratos)", "Columnas (variables)",
              "Partidos únicos", "Periodo cubierto",
              "Monto total (MXN)", "Mediana por contrato (MXN)"),
  Valor   = c(
    format(nrow(montos), big.mark = ","),
    ncol(montos),
    n_distinct(montos$partido, na.rm = TRUE),
    paste(min(montos$ano, na.rm = TRUE), "–", max(montos$ano, na.rm = TRUE)),
    paste0("$", format(sum(montos$costo, na.rm = TRUE), big.mark = ",")),
    paste0("$", format(median(montos$costo[montos$costo > 0], na.rm = TRUE),
                       big.mark = ","))
  )
) |>
  gt() |>
  tab_header(title = "Resumen del dataset contratos_montos.csv") |>
  tab_style(style = cell_text(weight = "bold"),
            locations = cells_column_labels())
```

### Primeras filas

```{r}
#| label: head

montos |>
  slice_head(n = 8) |>
  select(id, ano, partido, tipo_contrato, tipo_persona,
         moral_razon, costo, fecha_firma) |>
  gt() |>
  tab_header(title = "Primeras 8 filas — columnas seleccionadas") |>
  fmt_number(columns = costo, sep_mark = ",", dec_mark = ".", decimals = 0) |>
  fmt_date(columns = fecha_firma, date_style = "yMd") |>
  tab_style(style = cell_text(weight = "bold"),
            locations = cells_column_labels())
```

---

## 🔍 Estructura de columnas

### Tipos de dato y valores faltantes

```{r}
#| label: columnas-overview

tibble(
  columna  = names(montos),
  tipo     = sapply(montos, \(x) class(x)[1]),
  n_unicos = sapply(montos, \(x) n_distinct(x, na.rm = TRUE)),
  n_na     = sapply(montos, \(x) sum(is.na(x))),
  pct_na   = round(n_na / nrow(montos) * 100, 1)
) |>
  arrange(desc(n_na)) |>
  gt() |>
  tab_header(title = "Estructura de columnas",
             subtitle = "Ordenado por % de valores faltantes") |>
  fmt_number(columns = c(n_unicos, n_na), sep_mark = ",", decimals = 0) |>
  cols_label(columna = "Columna", tipo = "Tipo",
             n_unicos = "Únicos", n_na = "NAs", pct_na = "% NA") |>
  tab_style(style = cell_text(weight = "bold"),
            locations = cells_column_labels())
```

::: {.callout-note}
Las columnas `fisica_nombre`, `fisica_apellido1` y `fisica_apellido2` tienen muchos `NA` porque solo aplican a personas físicas (~28% del total). Es un patrón esperado: cuando `tipo_persona == "Moral"`, esos campos están vacíos.
:::

---

## 📊 Variables categóricas clave

### Partido político

```{r}
#| label: fig-partido
#| fig-cap: "Distribución de contratos por partido político"

df_partido <- montos |>
  count(partido, sort = TRUE) |>
  filter(!is.na(partido)) |>
  mutate(
    partido   = fct_reorder(partido, n),
    pct       = n / sum(n),
    pct_texto = paste0(round(pct * 100, 1), "%"),
    color_hex = paleta_partidos[as.character(partido)],
    tooltip   = paste0("Partido: ", partido,
                       "<br>Contratos: ", format(n, big.mark = ","),
                       "<br>Participación: ", pct_texto)
  )

plot_ly(
  df_partido,
  x         = ~n,
  y         = ~partido,
  type      = "bar",
  orientation = "h",
  marker    = list(color = ~color_hex, opacity = 0.9,
                   line = list(color = "#1A1A1A", width = 0.5)),
  text      = ~tooltip,
  hoverinfo = "text"
) |>
  layout(
    title  = list(text = "Número de contratos por partido político",
                  font = list(size = 16, color = "#1A1A1A")),
    xaxis  = list(title = "Número de contratos",
                  tickformat = ",d", gridcolor = "#F4F4F4"),
    yaxis  = list(title = "", tickfont = list(size = 13)),
    plot_bgcolor  = "#FFFFFF",
    paper_bgcolor = "#FFFFFF",
    font          = list(color = "#1A1A1A"),
    margin        = list(l = 60, r = 20, t = 60, b = 40)
  )
```

```{r}
#| label: tbl-partido

montos |>
  group_by(partido) |>
  summarise(
    n_contratos    = n(),
    monto_total    = sum(costo, na.rm = TRUE),
    monto_mediana  = median(costo[costo > 0], na.rm = TRUE),
    monto_max      = max(costo, na.rm = TRUE),
    pct_con_monto  = mean(costo > 0, na.rm = TRUE),
    .groups = "drop"
  ) |>
  arrange(desc(monto_total)) |>
  gt() |>
  tab_header(title = "Contratos y montos por partido") |>
  fmt_number(columns = n_contratos, sep_mark = ",", decimals = 0) |>
  fmt_currency(columns = c(monto_total, monto_mediana, monto_max),
               currency = "MXN", sep_mark = ",", decimals = 0) |>
  fmt_percent(columns = pct_con_monto, decimals = 1) |>
  cols_label(partido = "Partido", n_contratos = "N° contratos",
             monto_total = "Monto total", monto_mediana = "Mediana",
             monto_max = "Máximo", pct_con_monto = "% con monto") |>
  tab_style(style = cell_text(weight = "bold"),
            locations = cells_column_labels())
```

### Tipo de contrato

```{r}
#| label: fig-tipo-contrato
#| fig-cap: "Tipos de contrato y su frecuencia"

# Naranja MCCI (#F26522) con borde oscuro para separar barras visualmente
montos |>
  filter(!is.na(tipo_contrato)) |>
  count(tipo_contrato, sort = TRUE) |>
  mutate(tipo_contrato = fct_reorder(tipo_contrato, n)) |>
  ggplot(aes(x = n, y = tipo_contrato)) +
  geom_col(fill = "#F26522", color = "#1A1A1A", linewidth = 0.3, alpha = 0.9) +
  geom_text(aes(label = label_comma()(n)), hjust = -0.1, size = 3.5,
            color = "#1A1A1A", fontface = "bold") +
  scale_x_continuous(labels = label_comma(), expand = expansion(mult = c(0, 0.15))) +
  labs(title = "Tipos de contrato — frecuencia",
       subtitle = "contratos_montos.csv — MCCI",
       x = "Número de contratos", y = NULL, caption = "Fuente: MCCI") +
  theme_minimal(base_size = 13) +
  theme(
    plot.title = element_text(color = "#0d1b2a", face = "bold"),
    plot.subtitle = element_text(color = "#64748b"),
    axis.text = element_text(color = "#1e293b"),
    panel.grid.major.y = element_blank()
  )
```

### Tipo de persona (proveedor)

```{r}
#| label: fig-tipo-persona
#| fig-cap: "Proporción de contratos con persona física vs. moral por partido"

# Azul MCCI navy (#003B8D) para Moral, naranja (#F26522) para Física — alto contraste
montos |>
  filter(!is.na(tipo_persona), !is.na(partido)) |>
  count(partido, tipo_persona) |>
  group_by(partido) |>
  mutate(pct = n / sum(n)) |>
  ungroup() |>
  ggplot(aes(x = forzar_orden_partidos(partido), y = pct, fill = tipo_persona)) +
  geom_col(position = "fill", alpha = 0.92) +
  scale_y_continuous(labels = label_percent()) +
  scale_fill_manual(
    values = c("Moral" = "#0d1b2a", "Física" = "#F26522"),
    name = "Tipo de persona"
  ) +
  labs(title = "¿Con quién contratan los partidos?",
       subtitle = "Persona física (naranja) vs. moral/empresa (azul oscuro)",
       x = NULL, y = "Proporción de contratos", caption = "Fuente: MCCI") +
  theme_minimal(base_size = 13) +
  theme(
    plot.title = element_text(color = "#0d1b2a", face = "bold"),
    plot.subtitle = element_text(color = "#64748b"),
    axis.text = element_text(color = "#1e293b"),
    legend.position = "top"
  )
```

---

## 💰 Variable numérica: `costo`

### Distribución general

```{r}
#| label: fig-costo-hist
#| fig-cap: "Distribución del costo de los contratos (escala logarítmica)"

# Histograma con rojo MCCI y borde oscuro para separar barras — fondo blanco garantiza contraste
montos |>
  filter(costo > 0) |>
  ggplot(aes(x = costo)) +
  geom_histogram(bins = 60, fill = "#E8001C", color = "#1A1A1A",
                 linewidth = 0.2, alpha = 0.88) +
  scale_x_log10(
    labels = label_dollar(prefix = "$", big.mark = ","),
    breaks = 10^(3:9)
  ) +
  scale_y_continuous(labels = label_comma()) +
  labs(title = "Distribución de montos de contratos (escala log₁₀)",
       subtitle = "La mayoría son contratos pequeños; unos pocos superan $10M MXN",
       x = "Monto del contrato (MXN)", y = "Frecuencia", caption = "Fuente: MCCI") +
  theme_minimal(base_size = 13) +
  theme(
    plot.title = element_text(color = "#0d1b2a", face = "bold"),
    plot.subtitle = element_text(color = "#64748b"),
    axis.text = element_text(color = "#1e293b")
  )
```

::: {.callout-note}
La distribución es fuertemente **asimétrica a la derecha**: la mayoría de los contratos son por montos relativamente pequeños, pero unos pocos valores muy altos jalan la media hacia arriba. Siempre es más informativo reportar la **mediana** que el promedio para esta variable.
:::

### Monto por partido (boxplot)

```{r}
#| label: fig-costo-boxplot
#| fig-cap: "Distribución del monto de contratos por partido (escala log)"

# Paleta institucional por partido; outliers transparentes para no saturar
montos |>
  filter(costo > 0, !is.na(partido)) |>
  mutate(partido = fct_reorder(partido, costo, median)) |>
  ggplot(aes(x = costo, y = partido, fill = partido)) +
  geom_boxplot(outlier.alpha = 0.15, outlier.size = 0.8, color = "#1A1A1A",
               linewidth = 0.4, show.legend = FALSE) +
  scale_fill_manual(values = paleta_partidos) +
  scale_x_log10(labels = label_dollar(prefix = "$", big.mark = ",")) +
  labs(title = "Distribución del monto por partido (ordenado por mediana)",
       subtitle = "Escala logarítmica · cada partido opera en rangos de precio distintos",
       x = "Monto (MXN, escala log₁₀)", y = NULL, caption = "Fuente: MCCI") +
  theme_minimal(base_size = 13) +
  theme(
    plot.title = element_text(color = "#0d1b2a", face = "bold"),
    plot.subtitle = element_text(color = "#64748b"),
    axis.text = element_text(color = "#1e293b"),
    panel.grid.major.y = element_blank()
  )
```

### Monto total por partido y año

```{r}
#| label: fig-monto-anio-partido
#| fig-cap: "Monto total de contratos por partido y año — gráfica interactiva (hover para ver valores, click en leyenda para filtrar partidos)"

df_temporal <- montos |>
  filter(costo > 0, !is.na(partido), !is.na(ano)) |>
  group_by(partido, ano) |>
  summarise(monto_total = sum(costo), .groups = "drop") |>
  mutate(
    monto_m   = monto_total / 1e6,
    tooltip   = paste0(as.character(partido), " — ", ano,
                       "<br>$", formatC(monto_m, format="f", digits=1, big.mark=","), " M MXN")
  )

partidos_orden <- c("PAN", "PRI", "PRD", "Morena", "MC", "PVEM", "PT")

p_temporal <- plot_ly(type = "scatter", mode = "lines+markers")
for (pt in partidos_orden) {
  df_pt <- filter(df_temporal, partido == pt)
  if (nrow(df_pt) > 0) {
    p_temporal <- add_trace(
      p_temporal,
      data       = df_pt,
      x          = ~ano,
      y          = ~monto_m,
      name       = pt,
      text       = ~tooltip,
      hoverinfo  = "text",
      line       = list(color = paleta_partidos[[pt]], width = 2.5),
      marker     = list(color = paleta_partidos[[pt]], size = 8)
    )
  }
}

p_temporal |>
  layout(
    title  = list(text = "Monto total de contratos por partido y año",
                  font = list(size = 16, color = "#1A1A1A")),
    xaxis  = list(title = "Año", dtick = 1, gridcolor = "#F4F4F4",
                  tickvals = 2019:2025),
    yaxis  = list(title = "Monto total (millones MXN)",
                  tickprefix = "$", ticksuffix = " M",
                  gridcolor = "#F4F4F4"),
    legend = list(orientation = "v", title = list(text = "Partido")),
    plot_bgcolor  = "#FFFFFF",
    paper_bgcolor = "#FFFFFF",
    font          = list(color = "#1A1A1A"),
    hovermode     = "x unified"
  )
```

---

## ⏳ Análisis temporal

### Contratos por año

```{r}
#| label: fig-temporal
#| fig-cap: "Número de contratos registrados por año"

# Rojo MCCI (#E8001C); diciembre resaltado es innecesario aquí (año completo)
montos |>
  filter(!is.na(ano)) |>
  count(ano) |>
  ggplot(aes(x = factor(ano), y = n)) +
  geom_col(fill = "#E8001C", color = "#1A1A1A", linewidth = 0.3, alpha = 0.88) +
  geom_text(aes(label = label_comma()(n)), vjust = -0.4, size = 3.5,
            color = "#1A1A1A", fontface = "bold") +
  scale_y_continuous(labels = label_comma(), expand = expansion(mult = c(0, 0.12))) +
  labs(title = "Contratos registrados por año",
       subtitle = "contratos_montos.csv — MCCI",
       x = "Año", y = "Número de contratos", caption = "Fuente: MCCI") +
  theme_minimal(base_size = 13) +
  theme(
    plot.title = element_text(color = "#0d1b2a", face = "bold"),
    plot.subtitle = element_text(color = "#64748b"),
    axis.text = element_text(color = "#1e293b"),
    panel.grid.major.x = element_blank()
  )
```

### ¿Cuándo se firman los contratos?

```{r}
#| label: fig-mes-firma
#| fig-cap: "Mes del año en que se firma el contrato"

# Diciembre resaltado en rojo MCCI; el resto en azul oscuro — patrón fiscal relevante
montos |>
  filter(!is.na(fecha_firma)) |>
  mutate(
    mes_num = month(fecha_firma),
    mes     = factor(mes_num, levels = 1:12,
                     labels = c("Ene","Feb","Mar","Abr","May","Jun",
                                "Jul","Ago","Sep","Oct","Nov","Dic")),
    es_dic  = mes_num == 12
  ) |>
  count(mes, es_dic) |>
  ggplot(aes(x = mes, y = n, fill = es_dic)) +
  geom_col(color = "#1A1A1A", linewidth = 0.25, alpha = 0.9) +
  scale_fill_manual(
    values = c("FALSE" = "#0d1b2a", "TRUE" = "#E8001C"),
    labels = c("Otros meses", "Diciembre (cierre fiscal)"),
    name = NULL
  ) +
  scale_y_continuous(labels = label_comma()) +
  labs(title = "¿En qué mes se firman más contratos?",
       subtitle = "Diciembre resaltado — patrón de cierre de ejercicio fiscal",
       x = NULL, y = "Número de contratos", caption = "Fuente: MCCI") +
  theme_minimal(base_size = 13) +
  theme(
    plot.title = element_text(color = "#0d1b2a", face = "bold"),
    plot.subtitle = element_text(color = "#64748b"),
    axis.text = element_text(color = "#1e293b"),
    legend.position = "top",
    panel.grid.major.x = element_blank()
  )
```

---

## 🏢 Proveedores

### Top 20 por número de contratos

```{r}
#| label: fig-top-proveedores
#| fig-cap: "Top 20 proveedores por número de contratos"

# Naranja MCCI para proveedores; nombres truncados a 45 chars para legibilidad
montos |>
  mutate(
    proveedor = case_when(
      tipo_persona == "Moral"  ~ moral_razon_homo,
      tipo_persona == "Física" ~ nom_fisica_homo,
      TRUE ~ NA_character_
    )
  ) |>
  filter(!is.na(proveedor)) |>
  count(proveedor, sort = TRUE) |>
  slice_max(n, n = 20) |>
  mutate(proveedor = str_trunc(proveedor, 45),
         proveedor = fct_reorder(proveedor, n)) |>
  ggplot(aes(x = n, y = proveedor)) +
  geom_col(fill = "#F26522", color = "#1A1A1A", linewidth = 0.25, alpha = 0.9) +
  geom_text(aes(label = n), hjust = -0.15, size = 3, color = "#1A1A1A") +
  scale_x_continuous(labels = label_comma(), expand = expansion(mult = c(0, 0.12))) +
  labs(title = "Top 20 proveedores por número de contratos",
       subtitle = "Posibles proveedores recurrentes — analizar concentración",
       x = "Número de contratos", y = NULL, caption = "Fuente: MCCI") +
  theme_minimal(base_size = 12) +
  theme(
    plot.title = element_text(color = "#0d1b2a", face = "bold"),
    plot.subtitle = element_text(color = "#64748b"),
    axis.text = element_text(color = "#1e293b", size = 9),
    panel.grid.major.y = element_blank()
  )
```

### Top 15 por monto total

```{r}
#| label: fig-top-monto
#| fig-cap: "Top 15 proveedores por monto total contratado"

# Rojo MCCI para top proveedores por monto — contraste alto en fondo blanco
montos |>
  filter(costo > 0) |>
  mutate(
    proveedor = case_when(
      tipo_persona == "Moral"  ~ moral_razon_homo,
      tipo_persona == "Física" ~ nom_fisica_homo,
      TRUE ~ NA_character_
    )
  ) |>
  filter(!is.na(proveedor)) |>
  group_by(proveedor) |>
  summarise(monto_total = sum(costo, na.rm = TRUE), .groups = "drop") |>
  slice_max(monto_total, n = 15) |>
  mutate(proveedor = str_trunc(proveedor, 45),
         proveedor = fct_reorder(proveedor, monto_total)) |>
  ggplot(aes(x = monto_total, y = proveedor)) +
  geom_col(fill = "#E8001C", color = "#1A1A1A", linewidth = 0.25, alpha = 0.9) +
  scale_x_continuous(
    labels = label_dollar(scale = 1e-6, big.mark = ","),
    expand = expansion(mult = c(0, 0.05))
  ) +
  labs(title = "Top 15 proveedores por monto total contratado",
       subtitle = "Outliers de monto — posibles contratos de alto valor a revisar",
       x = "Monto total (millones MXN)", y = NULL, caption = "Fuente: MCCI") +
  theme_minimal(base_size = 12) +
  theme(
    plot.title = element_text(color = "#0d1b2a", face = "bold"),
    plot.subtitle = element_text(color = "#64748b"),
    axis.text = element_text(color = "#1e293b", size = 9),
    panel.grid.major.y = element_blank()
  )
```

---

## 🔥 Mapa de calor: partido × tipo de contrato

```{r}
#| label: fig-heatmap
#| fig-cap: "Número de contratos por partido y tipo"

# Gradiente blanco→rojo MCCI con texto adaptativo (oscuro en celdas claras, claro en oscuras)
montos |>
  filter(!is.na(partido), !is.na(tipo_contrato)) |>
  count(partido, tipo_contrato) |>
  group_by(tipo_contrato) |>
  mutate(pct = n / sum(n)) |>
  ungroup() |>
  ggplot(aes(x = tipo_contrato, y = forzar_orden_partidos(partido), fill = n)) +
  geom_tile(color = "white", linewidth = 1.2) +
  geom_text(aes(label = format(n, big.mark = ","),
                color = ifelse(n > max(n) * 0.5, "claro", "oscuro")),
            size = 3.5, fontface = "bold") +
  scale_fill_gradient(low = "#F4F4F4", high = "#E8001C", labels = label_comma()) +
  scale_color_manual(values = c("claro" = "#F4F4F4", "oscuro" = "#1A1A1A"),
                     guide = "none") +
  labs(title = "¿Qué tipo de contratos celebra cada partido?",
       subtitle = "Color más intenso = más contratos",
       x = NULL, y = NULL, fill = "N° contratos", caption = "Fuente: MCCI") +
  theme_minimal(base_size = 13) +
  theme(
    plot.title = element_text(color = "#0d1b2a", face = "bold"),
    plot.subtitle = element_text(color = "#64748b"),
    axis.text = element_text(color = "#1e293b"),
    panel.grid = element_blank()
  )
```

---

## ✅ Resumen ejecutivo

```{r}
#| label: resumen

tibble(
  Hallazgo = c(
    "Partido con más contratos",
    "Partido con mayor monto total",
    "Tipo de contrato más frecuente",
    "Tipo de persona más frecuente",
    "Año con más contratos",
    "Contratos sin monto ($0)",
    "Mediana del costo",
    "Contrato de mayor valor"
  ),
  Valor = c(
    names(sort(table(montos$partido), decreasing = TRUE))[1],
    montos |> group_by(partido) |>
      summarise(t = sum(costo, na.rm = TRUE)) |>
      slice_max(t, n = 1) |> pull(partido) |> as.character(),
    names(sort(table(montos$tipo_contrato), decreasing = TRUE))[1],
    names(sort(table(montos$tipo_persona), decreasing = TRUE))[1],
    names(sort(table(montos$ano), decreasing = TRUE))[1],
    paste0(format(sum(montos$costo == 0, na.rm = TRUE), big.mark = ","),
           " (", percent(mean(montos$costo == 0, na.rm = TRUE), accuracy = 0.1), ")"),
    paste0("$", format(median(montos$costo[montos$costo > 0], na.rm = TRUE),
                       big.mark = ",")),
    paste0("$", format(max(montos$costo, na.rm = TRUE), big.mark = ","))
  )
) |>
  gt() |>
  tab_header(title = "Hallazgos clave",
             subtitle = "contratos_montos.csv — MCCI") |>
  tab_style(style = cell_text(weight = "bold"),
            locations = cells_column_labels())
```

::: {.callout-tip}
## Preguntas para explorar en tu propio análisis

- ¿Hay proveedores que contratan con **múltiples partidos** simultáneamente?
- ¿Los contratos de mayor monto se concentran cerca de **periodos electorales**?
- ¿Cómo varía la **duración** de los contratos (`fecha_fin_vigencia - fecha_inicio_vigencia`) entre partidos?
- ¿Qué **áreas internas** (`area`) concentran más gasto en cada partido?
:::

---

## 🖥️ Información de sesión

```{r}
#| label: session-info

sessionInfo()
```
